臺灣高等法院刑事判決
109年度上訴字第1528號
上  訴  人  臺灣臺北地方檢察署檢察官
上  訴  人  
即  被  告  陳立翔


選任辯護人  陳宣任律師
            詹晉鑒律師
上列上訴人等因被告詐欺等案件，不服臺灣臺北地方法院108年
度審訴字第930號，中華民國109年1月16日第一審判決（起訴案
號：臺灣臺北地方檢察署108年度偵字第10904號），提起上訴，
本院判決如下：
    主  文
原判決撤銷。
陳立翔共同犯詐欺取財罪，處有期徒刑肆月，如易科罰金，以新
臺幣壹仟元折算壹日。未扣案之犯罪所得新臺幣伍佰元沒收，於
全部或一部不能沒收或不宜執行沒收時，追徵其價額。
    犯罪事實
一、陳立翔、曾琨凱共同意圖為自己不法之所有，基於詐欺取財
    之犯意聯絡，先由某詐欺集團成員於民國107年10月2日15時
    許，假冒係檢察官撥打電話予王春姬，佯稱：因王春姬涉及
    刑事案件，須監管帳戶並提款擔保云云，王春姬不疑有他而
    陷於錯誤，於107年10月4日14時30分，在桃園市○○區○○路00
    0號中國信託商業銀行（下稱中國信託銀行）對面，交付新
    臺幣（下同）70萬元及其申辦之臺灣中小企業銀行帳號0000
    0000000號帳戶（下稱中小企銀帳戶）、中華郵政帳號00000
    000000000000號帳戶、中國信託銀行帳號000000000000號帳
    戶及玉山商業銀行帳號0000000000000號帳戶之金融卡(含密
    碼)予詐欺集團成員，並由該成員交付台北地檢監管科收據
    予王春姬。嗣上開中小企銀帳戶金融卡(含密碼)由詐欺集團
    成員張豪軒交付曾琨凱（二人所犯加重詐欺罪，另經本院判
    決有罪確定），曾琨凱再於107年10月6日依張豪軒指示，在
    臺北市○○區○○○路0段00號麥當勞餐廳，將該中小企銀帳戶金
    融卡(含密碼)交付陳立翔，陳立翔即持上開中小企銀帳戶金
    融卡於附表「提領時間、地點、金額」欄所示之時、地提領
    金額，提領完畢後，再依曾琨凱指示，將上開金融卡及領得
    贓款共2萬7000元拿回上址麥當勞放置於男廁垃圾桶後方，
    曾琨凱再行進入男廁取得金融卡及贓款，放置500元報酬，
    陳立翔待曾琨凱離開後，復進入男廁拿取報酬，曾琨凱再將
    上開金融卡及贓款交付予張豪軒。嗣經警據報並調閱監視器
    畫面，始悉上情。
二、案經王春姬告訴臺北市政府警察局中正第一分局移送臺灣臺
    北地方檢察署檢察官偵查起訴。
　　理  由
甲、程序方面：
一、按刑事訴訟法第159條第1項雖規定，被告以外之人於審判外
    之言詞或書面陳述，除法律有規定外，不得作為證據。惟同
    法第159條之5第1、2項已規定，經當事人於審判程序同意作
    為證據，法院審酌該言詞陳述或書面陳述作成時之情況，認
    為適當者，亦得為證據。又當事人、代理人或辯護人於法院
    調查證據時，知有第159條第1項不得為證據之情形，而未於
    言詞辯論終結前聲明異議者，視為有前項之同意（指同條第
    1項之同意作為證據），此乃第159條第1項所容許，得作為
    證據之例外規定之一。本案所據以認定被告犯罪事實之供述
    證據，檢察官、被告及辯護人於言詞辯論終結前，均未就上
    開證據主張有刑事訴訟法第159條第1項不得為證據之情形，
    本院復審酌各該證據作成時並無違法及證明力明顯過低之瑕
    疵等情況，認為適當，是未爭執之供述證據，具有證據能力
    。
二、本案認定犯罪事實之非供述證據，均與本案事實具有自然關
    聯性，且核屬書證、物證性質，又查無事證足認有違背法定
    程式或經偽造、變造所取得等證據排除之情事，復經本院依
    刑事訴訟法第164條、第165條踐行物證、書證之調查程序，
    檢察官、被告及辯護人對證據能力均不爭執，具有證據能力
    。
乙、實體方面：
一、認定犯罪事實所憑之證據及理由：
    上述詐欺取財之犯罪事實，業據上訴人即被告陳立翔於本院
    準備程序及審理時均供認不諱（見本院卷第69頁、第102-10
    3頁），復據證人即告訴人王春姬於警詢時指述詳實（見偵
    卷第43-44頁）、證人即共同被告曾琨凱於偵查及原審準備
    程序證述均相符（見偵卷第23-28頁、第137-138頁，原審卷
    第183-186頁、第235-238頁），復有證人即告訴人王春姬所
    有之中小企銀帳戶交易明細表、被告領款地點之自動櫃員機
    監視器錄影畫面翻拍照片、被告提款後搭乘計程車離去至麥
    當勞交付贓款予曾琨凱之監視器畫面截圖、臺北市政府警察
    局中正第一分局仁愛派出所陳立翔詐欺案指認照片檔照片兩
    張等件在卷可參（見偵卷第51-60頁、第67頁、第87頁），
    足證被告於本院之自白與事實相符。本案事證明確，被告詐
    欺取財犯行堪以認定。
二、論罪科刑：
　㈠核被告所為係犯刑法第339第1項之詐欺取財罪。公訴意旨認
    被告涉犯刑法第339條之4第1項第1款、第2款之三人以上共
    同冒用公務員名義詐欺取財罪，容有未洽，但基本事實同 
    一，本院得依法變更起訴法條而為審理。
　㈡被告與曾琨凱就上開犯行，有犯意聯絡及行為分擔，依刑法
    第28條規定論以共同正犯。
　㈢被告前因施用毒品案件，經原審以107年度審簡字第1021號判
    決判處有期徒刑二月確定，並於107年9月27日易科罰金執行
    完畢，有本院被告前案紀錄表在卷可憑，其受徒刑之執行完
    畢後，五年以內故意再犯本案有期徒刑以上之罪，為累犯，
    依司法院釋字第775號解釋意旨，衡酌被告之前案與本案犯
    罪類型不同，且侵害法益亦非相同，並無特別惡性，或係因
    對刑罰反應力薄弱而有加重刑度之必要，認無依累犯 規定
    加重其刑之適用。
三、沒收說明：
　  按犯罪所得屬於犯罪行為人者，沒收之，於全部或一部不能
    沒收或不宜執行沒收時，追徵其價額，刑法第38條之1第1項
    前段、第3項定有明文。另共同犯罪行為人之組織分工及不
    法所得，未必相同，彼此間犯罪所得之分配懸殊，其分配較
    少甚或未受分配之人，如仍應就全部犯罪所得負連帶沒收之
    責，超過其個人所得之剝奪，無異代替其他犯罪參與者承擔
    刑罰，顯失公平，因共犯連帶沒收與罪刑相當原則相齟齬，
    故共同犯罪，所得之物之沒收，應就各人分得之數為之，亦
    即沒收或追徵應就各人所實際分得者為之（最高法院104年
    第13次及第14次刑庭會議決議㈠意旨參照）。被告於原審審
    理時供稱：「他們只有給我500元車錢，但其實不夠，我還
    倒貼」等語（見原審卷第319頁），揆諸上開決議意旨，在
    無其他證據足認被告另受有報酬之情形下，自應以被告實際
    取得之500元作為其犯罪所得而宣告沒收，於全部或一部不
    能沒收或不宜執行沒收時，追徵其價額。
四、不另為無罪諭知部分：
　　公訴意旨認被告另以：被告於107年10月6日前某日，加入曾
    琨凱、張豪軒所屬之具有持續性及牟利性之有結構性之3人
    以上詐欺集團犯罪組織，因認被告涉犯組織犯罪防制條例第
    3條第1 項之參與犯罪組織罪嫌。然查：被告堅決否認有參
    與詐欺集團犯罪組織之犯行，被告於警詢及偵查中均一致供
    述其僅依曾琨凱指示，拿其交付之提款卡及告知之密碼去臺
    大醫院內自動櫃員機提領2萬7000元後，把錢及提款卡放在
    麥當勞2 樓男厠隔間垃圾桶後面，再由曾琨凱把錢拿走並在
    該處放500元，其取走500元就坐計程車回家等語，核與曾琨
    凱於偵查及原審準備程序時均供稱：「我把提款卡交給陳立
    翔並告知密碼，張豪軒指示我叫陳立翔把提款卡及錢放在麥
    當勞2 樓男厠隔間垃圾桶後面，等我拿到錢後把500元放在
    垃圾桶後面，再叫陳立翔去拿」等語吻合，實難認被告知悉
    該詐欺集團成員詐騙手法係以冒用公務員名義方式詐騙。至
    曾琨凱於原審準備程序時供稱：「是張豪軒叫陳立翔去領錢
    的，我只是依張豪軒之指示拿提款卡給陳立翔」云云，然只
    有曾琨凱之供述，並無其他證據足證被告有參與張豪軒所屬
    之詐欺集團，自難認定被告與張豪軒或詐欺集團成員間有三
    人以上共同詐欺取財之犯意聯絡。況詐欺集團成員對於該集
    團所有詐騙各該被害人犯行，未必均有所知悉或認識，亦未
    必就各該詐騙被害人之犯行均有犯罪行為之分擔而有所參與
    ，是應限於對詐騙各該被害人有所知悉或認識，或有犯罪行
    為之分擔而有所參與之人，方得論以共同正犯之刑責。被告
    於警詢時供稱：「（為何你會持有該提款卡及得知提款卡密
    碼？係何人於何時何地交付給你？作何用途？）曾琨凱給我
    的，…他請我幫他領個錢，我沒想那麼多就幫他領了」、「
    （曾琨凱叫你幫他領錢並交錢及提款卡給他方式不合常理，
    你當時沒有覺得不合理之處？當時是否已知道是要當車手幫
    忙他領贓款？）我當時有覺得為什麼要這麼麻煩，但是沒有
    問他。領的當時我不知道，交給他錢的時候我才覺得怪怪的
    ，但是也沒有問他為什要這樣，只覺得領完錢沒事就算了」
    、「（你於何時何地加入詐騙集團？何人招募你加入此詐騙
    集團？其聯繫方式為何？你於詐騙集團內擔任的角色為何？
    ）我沒有加入詐騙集團，所以我不知道」、「（你所屬詐編
    集團是以何種方式詐騙被害人，話術為何？）我都不知道」
    、「（你所屬詐騙集團金主係何人？共犯還有何人？你都如
    何與其聯繫？）我不知道。共犯我只知道曾琨凱，都用臉書
    與曾琨凱聯繫」、「（你是否能提供其他詐欺集團上、下游
    嫌犯之資料供警方查緝？）沒有」等語（見偵卷第31-32頁
    ），足見被告對領錢之事以為僅有被告及曾琨凱二人，無從
    認知詐欺行為係詐欺集團所為，更遑論被告對「冒用公務員
    名義」有所認知。至被告於原審第一次準備程序時否認犯罪
    ，只承認有領錢之行為，而於原審第二次準備程序時方承認
    犯罪，然被告之自白不得作為有罪判決之唯一證據，仍應調
    查其他必要之證據，以察其是否與事實相符，刑事訴訟法第
    156條第2 項定有明文。依據檢察官所提出之證據，只能證
    明被告之行為犯普通詐欺取財罪，並不成立組織犯罪防制條
    例第3條第1項後段之參與犯罪組織罪，此部分本應為無罪之
    判決，然公訴意旨認此部分與前述有罪部分有裁判上一罪之
    想像競合關係，故不另為無罪之諭知。
五、原判決撤銷改判之理由：
    本院審理結果，認原審以被告犯罪事證明確，據以論罪科刑
    ，固非無見。惟查：㈠檢察官上訴意旨略以：原審量刑過輕
    及未依組織犯罪防制條例規定宣告强制工作之保安處分云云
    。然本院認定被告只成立普通詐欺取財罪，不成立參與犯罪
    組織罪，自不適用組織犯罪防制條例第3條第3項規定宣告强
    制工作之餘地，亦無原審量刑過輕之問題，是檢察官上訴為
    無理由。㈡洗錢防制法於105 年12月28日修正公布，其第2 
    條明定洗錢行為係指行為人意圖掩飾或隱匿特定犯罪所得來
    源，或使他人逃避刑事追訴，而移轉或變更特定犯罪所得（
    洗錢防制法第2 條第1 款），或掩飾或隱匿特定犯罪所得之
    本質、來源、去向、所在、所有權、處分權或其他權益（同
    法第2 條第2 款），或收受、持有或使用他人之特定犯罪所
    得（同法第2 條第3 款）。然洗錢防制法之制定，旨在規範
    特定重大犯罪（詳見該法第3 條）不法所得之資金或財產，
    藉由洗錢行為，諸如經由各種金融機關或其他交易管道，轉
    換成為合法來源之資金或財產，以切斷資金與當初犯罪行為
    之關連性，俾便於隱匿其犯罪行為或該資金不法來源或本質
    ，以逃避追訴、處罰。該法之制定背景，主要係針對預防鉅
    額贓款，經由洗錢行為轉變為合法來源，造成資金流向之中
    斷，使偵查機關無法藉由資金之流向，追查不法前行為之犯
    罪行為人。足見其所保護之法益為國家對特定重大犯罪之追
    訴及處罰，此觀修正前該法第1 條已明定：「為防制洗錢，
    追查犯罪，特制定本法」，而對不法之前行為其所侵害之一
    般法益，因已有該當各行為之構成要件加以保護，自非該法
    之立法目的甚明（最高法院92年度台上字第3639號判決意旨
    參照）。申言之，洗錢行為之防制，旨在打擊犯罪，促進金
    流之透明，防止洗錢者利用洗錢活動掩飾或隱匿特定犯罪所
    得財物或利益，妨礙犯罪之追查及打擊。是洗錢防制法第14
    條第1 項之洗錢罪，依同法第2 條之規定，應以行為人有為
    逃避或妨礙所犯重大犯罪之追查或處罰之犯意及行為，始克
    相當。因之，是否為洗錢行為，自應就犯罪全部過程加以觀
    察，包括有無因而使重大犯罪所得之財物或財產上利益之性
    質、來源、所在地、所有權或其他權利改變，因而妨礙重大
    犯罪之追查或處罰，或有無阻撓或危及對重大犯罪所得之財
    物或財產上利益來源追查或處罰之行為在內，不僅須行為人
    客觀上有掩飾或隱匿重大犯罪所得之財物或財產上利益之具
    體作為，主觀上更須具有掩飾或隱匿其犯罪所得或變得之財
    產或財產上利益與犯罪之關聯性，使其來源形式上合法化之
    犯罪意思，始克相當。若非先有犯罪所得或利益，再加以掩
    飾或隱匿，而係取得犯罪所得或利益之犯罪手段，或並未合
    法化犯罪所得或利益之來源，而能一目了然來源之不法性，
    或作直接使用或消費之處分行為，自非洗錢防制法所規範之
    洗錢行為（最高法院106 年度台上字第3711號、第269 號判
    決意旨參照）。被告提領告訴人中小企銀帳戶內款項後，將
    贓款置放於男廁垃圾桶後方，再由曾琨凱進入拿取贓款，已
    據被告供述明確。依整體犯罪過程觀之，本案金錢之流向係
    約定地點方式交付，並未有透過各種金融機關或其他交易管
    道，轉換成為合法來源之資金或財產，以切斷資金與當初犯
    罪行為之關連性之情事。再依卷內事證並無從認定被告主觀
    上知悉或可得知悉所要領取之款項究為詐欺共犯透過人頭帳
    戶所取得之款項，自難認被告有利用金融帳戶以掩飾犯罪所
    得之洗錢意思，並不該當於洗錢防制法第2 條所定洗錢行為
    之主觀及客觀構成要件。原審認被告行為並成立洗錢罪，有
    裁判上一罪關係而併予論罪，容有未洽。又被告之行為，只
    構成普通詐欺取財罪，並不成立三人以上共同犯詐欺取財罪
    及參與犯罪組織罪，已詳述於前，是被告上訴意旨指摘及此
    ，為有理由，應由本院將原判決撤銷，爰審酌被告詐欺取財
    ，嚴重危害社會治安，殊屬不該，並衡酌其之品行、智識程
    度、生活狀況、分工角色及詐欺金額，與犯罪後供承犯行之
    態度等一切情狀，量處如主文第二項所示之刑，並諭知易科
    罰金之折算標準。
據上論斷，應依刑事訴訟法第369條第1項前段、第364條，第299
條第1項前段、第300條，刑法第11條前段、第28條、第339條第1
項、第38條之1第1項前段、第3項、第41條第1項前段，刑法施行
法第1條之1，判決如主文。
本案經檢察官許祥珍到庭執行職務。
中　　華　　民　　國　　109 　年　　7 　　月　　16　　日
                  刑事第八庭  審判長法　官 陳世宗
                                    法　官 呂寧莉
                                    法　官 周明鴻
以上正本證明與原本無異。
被告不得上訴。
檢察官如不服本判決，應於收受送達後20日內向本院提出上訴書
狀，其未敘述上訴之理由者並得於提起上訴後20日內向本院補提
理由書（均須按他造當事人之人數附繕本）「切勿逕送上級法院
」。
                                    書記官 謝雪紅
中　　華　　民　　國　　109 　年　　7 　　月　　16　　日
附錄：本案論罪科刑法條全文
中華民國刑法第339條
（普通詐欺罪）
意圖為自己或第三人不法之所有，以詐術使人將本人或第三人之
物交付者，處5年以下有期徒刑、拘役或科或併科50萬元以下罰
金。
以前項方法得財產上不法之利益或使第三人得之者，亦同。
前二項之未遂犯罰之。

附表：
編號 被害人 詐騙時間及方式 被害人付款時間 付款金額（新臺幣）、金融卡 提領帳戶 提領時間、地點、金額 1 王春姬 詐欺集團成員於107年10月2日15時許，假冒係檢察官撥打電話予王春姬，佯稱因王春姬涉及刑事案件，須監管帳戶並提款擔保，王春姬不疑有他而陷於錯誤，交付70萬元及其申辦之中小企銀帳號00000000000號帳戶、中華郵政帳號0000000000000000號帳戶、中國信託銀行帳號000000000000號帳戶、玉山商業銀行帳號0000000000000號帳戶之金融卡4張(含密碼)予詐欺集團成員 107年10月4日14時30分許 ①70萬元 ②臺灣中小企業銀行帳戶之金融卡(含密碼)  ③中華郵政帳戶之金融卡(含密碼)  ④中國信託銀行帳戶之金融卡(含密碼)  ⑤玉山銀行帳戶之金融卡(含密碼) 王春姬所申設中小企銀帳戶 1.於107年10月6日11時34分許，在台北市○○區○○○路0號（臺大醫院總院內合作金庫銀行臺大分行）之自動櫃員機，提領2萬元。 2.於107年10月6日11時35分許，在台北市○○區○○○路0號（臺大醫院總院內合作金庫銀行臺大分行）之自動櫃員機，提領7千元。